臺灣新北地方法院刑事判決
                                   110年度審訴字第1070號
公  訴  人  臺灣新北地方檢察署檢察官
被      告  陳庭凱




上列被告因詐欺等案件，經檢察官提起公訴（110年度偵緝字第2
444號），被告於本院準備程序中就被訴事實為有罪之陳述，經
告知簡式審判程序之旨，並聽取當事人之意見後，經本院合議庭
裁定由受命法官獨任進行簡式審判程序，判決如下：
    主  文
陳庭凱犯三人以上共同冒用公務員名義詐欺取財罪，處有期徒刑
壹年。
    事  實
一、陳庭凱自民國109年9月間某日起加入由某真實姓名年籍不詳
    、暱稱「小噴噴」、「和氣生財」、「王進（音同）」及「
    派大星」等成年男子等人所組成之三人以上、以實施詐欺取
    財犯行為目的所組成、具有持續性及牟利性之有結構性詐欺
    集團組織，擔任取簿手及取款車手工作，與該等詐欺集團成
    員共同意圖為自己不法之所有，基於三人以上冒用公務員名
    義詐欺取財及以不正方法由自動付款設備取得他人之物之犯
    意聯絡，先由該詐欺集團內機房人員，於109年9月16日8時3
    0分許撥打電話予黃新發，向黃新發冒稱係電信公司人員、
    警察局張君義警官、檢察署陳永發檢察官等公務人員，向黃
    新發佯稱其個資遭到盜用開設金融帳戶，其金融帳戶涉嫌刑
    案犯罪工具，需將金融帳戶交付監管，以供調查金流云云，
    致黃新發陷於錯誤，而依該詐欺集團成員指示，將其所有之
    合作金庫商業銀行帳號000-0000000000000號帳戶（下稱合
    庫銀行帳戶）、臺灣土地銀行帳號000-000000000000號帳戶
    （下稱土地銀行帳戶）之存摺、金融卡，及中華郵政股份有
    限公司帳號000-00000000000000號帳戶（下稱郵局帳戶）金
    融卡等物，以信封密封包裝後，攜至臺南市○○區○○○街路00
    號前，放置在停放該處之車牌號碼000-000號普通重型機車
    前置物箱內，並將密碼告知詐欺集團成員後，再由陳庭凱依
    據詐欺集團成員指示前往該處取走上開帳戶存摺等物品，並
    接續於①同日（16日）11時15分至17分許，先至臺南市○○區○
    ○路0段0號合作金庫商業銀行仁德分行所設置之自動櫃員機
    ，輸入以上開方式取得之帳戶金融卡密碼，以此不正方法自
    黃新發上開合庫銀行帳戶內提領新臺幣（下同）3萬元、3萬
    元、3萬元；②再於同日11時31分許，至臺南市○○區○○路000
    號華南商業銀行仁德分行所設置之自動櫃員機，輸入以上開
    方式取得之帳戶金融卡密碼，以此不正方法自上開黃新發上
    開合庫銀行帳戶內提領2萬元；③又於同日11時34分至35分許
    ，至臺南市○○區○○路000號之中國信託商業銀行仁德簡易分
    行，輸入以上開方式取得之帳戶金融卡密碼，以此不正方法
    自上開帳戶內提領2萬元、2萬元；④復於同日11時41分至43
    分許，至臺南市○○區○○路000號中國信託商業銀行所設置之
    自動櫃員機，輸入以上開方式取得之帳戶金融卡密碼，以此
    不正方法自黃新發上開郵局帳戶內提領2萬元、1萬元（以上
    共提領8筆，金額共計18萬元，至上開土地銀行帳戶內因無
    餘款，故未遭提領），再將上開所領贓款及所詐得之金融帳
    戶等物上繳至負責收水之詐欺集團上游成員。
二、案經黃新發訴由臺南市政府警察局歸仁分局報告臺灣新北地
    方檢察署檢察官偵查起訴。
    理  由
一、查本案被告陳庭凱所犯係死刑、無期徒刑、最輕本刑為3年
    以上有期徒刑以外之罪，且非高等法院管轄第一審案件，其
    於準備程序中就被訴事實為有罪之陳述，經本院告知簡式審
    判程序之旨，並聽取公訴人、被告之意見後，本院合議庭裁
    定由受命法官獨任進行簡式審判程序審理，則本案證據之調
    查，依刑事訴訟法第273條之2規定，自不受同法第159條第1
    項、第161條之2、第161條之3、第163條之1及第164條至第1
    70條規定之限制，合先敘明。
二、前開犯罪事實，業據被告於偵查、本院準備程序及審理時均
    坦承不諱，核與證人即告訴人黃新發於警詢中證述之情節相
    符（見偵字卷第23至31頁），並有臺南市政府警察局歸仁分
    局偵查報告書，告訴人上開合庫銀行、郵局帳戶於109年9月
    16日遭提領之交易時間、地點、金額及交易銀行名稱資料，
    告訴人上開合庫銀行帳戶、郵局帳戶之交易明細查詢資料各
    1份，臺南市政府警察局歸仁分局照片黏貼紀錄表1份（含告
    訴人將其放有上開帳戶存摺、金融卡之信封放置在機車前置
    物箱、被告至機車停放處拿取上開信封及於上開時間在自動
    櫃員機提領款項之現場監視錄影紀錄截圖照片共11張）等附
    卷可稽（見偵字卷第17頁、第33頁、第35頁、第37頁、第41
    至51頁），足認被告上開任意性自白與事實相符，堪以採信
    。本案事證明確，被告犯行洵堪認定，應依法論科。
三、論罪科刑：
(一)罪名：
 1、被告自109年9月間起參與詐騙集團，先由詐騙集團成員負責
    以上述詐欺方式詐騙告訴人交出上開帳戶存摺、金融卡及密
    碼，再由被告依詐欺集團成員指示收取告訴人之存摺、金融
    卡後，前往自動櫃員機輸入向告訴人施詐而得知之密碼，提
    領告訴人合庫銀行、郵局帳戶內之款項，再將所提領之款項
    轉交詐騙集團上游成員，堪認被告所參與之詐欺集團，係以
    實施詐術為手段，具有持續性、牟利性之有結構性組織。
 2、按刑法第339條之2第1項之以不正方法由自動付款設備取得
    他人之物罪，其所謂「不正方法」，係指一切不正當之方法
    而言，並不以施用詐術為限，例如以強暴、脅迫、詐欺或侵
    占等方式取得他人之金融提款卡及密碼，再冒充本人由自動
    付款設備取得他人之物，或以偽造他人之提款卡由自動付款
    設備取得他人之物等均屬之（最高法院94年度台上字第4023
    號判決意旨參照）。查本案被告與詐騙集團成員共同以詐術
    騙取告訴人上開帳戶之金融卡及密碼後，再由被告前往自動
    櫃員機輸入向告訴人施詐而得知之密碼，提領告訴人合庫銀
    行、郵局帳戶內之款項，自與前開規定相符。
 3、又被告於本院審理時自陳：當初叫我去做這個案子的，除了
    「和氣生財」外，還有「王進（音同）」及一個叫「派大星
    」的人，這組人好像都在桃園出沒等語（見本院簡式審判筆
    錄第4頁），且本案分別有假冒電信公司人員、警察局張君
    義警官、檢察署陳永發檢察官之詐騙集團成員，接續向告訴
    人黃新發施用詐術，亦據證人即告訴人黃新發於警詢時證述
    明確，足認本案係三人以上共同冒用公務員名義實行詐欺。
 4、是核被告所為，係犯組織犯罪防制條例第3條第1項後段之參
    與犯罪組織罪、刑法第339條之4第1項第1款、第2款之三人
    以上共同冒用公務員名義詐欺取財罪及同法第339條之2第1
    項之非法由自動付款設備取財罪。
(二)起訴書所犯法條欄雖未記載刑法第339條之2第1項之罪，惟
    起訴書犯罪事實欄已就被告於上開時、地由自動櫃員機提領
    告訴人上開帳戶內款項之事實記載明確，被告亦坦承此部分
    之事實，是此部分本為起訴範圍內而為本院所得予審究。又
    起訴書另認被告所為亦成立刑法第158條第1項所定僭行公務
    員職權罪，然刑法業於103年6月18日經增訂公布第339條之4
    加重詐欺罪規定，刑法第339條之4第1項第1款之冒用政府機
    關或公務員名義詐欺罪，係由詐欺罪及僭行公務員職權罪二
    罪之犯罪構成要件，結合而成為一個獨立之犯罪構成要件，
    對所包含之構成要件而言，亦將全部要素包含在內，而其本
    身另具一個以上之獨立要素，故為特別規定，僅就結合之構
    成要件評價為已足，其所包含之構成要件即無再予適用之必
    要，故毋庸再論以僭行公務員職權罪，起訴書認被告尚應另
    構成刑法第158條第1項之僭行公務員職權，容有誤會，均併
    予敘明。
(三)共同正犯：
    按共同實施犯罪行為之人，參與構成要件行為之實施，並不
    以參與構成犯罪事實之全部或始終參與為必要，即使僅參與
    構成犯罪事實之一部分，或僅參與某一階段之行為，亦足以
    成立共同正犯。查被告雖非親自向告訴人實行詐騙之人，亦
    未自始至終參與各階段之犯行，然被告擔任取簿手及取款車
    手，負責向告訴人收取帳戶存摺與提款卡，及提領帳戶內款
    項，並轉交其他詐欺集團成員，與詐欺集團成員間為詐欺告
    訴人而彼此分工，堪認被告與渠等係在合同意思範圍內，各
    自分擔犯罪行為之一部，並相互利用他人之行為，以達犯罪
    之目的，是被告與其他詐欺集團成員間，就上開犯行有犯意
    聯絡及行為分擔，應論以共同正犯。
(四)罪數：
 1、被告就告訴人所有上開帳戶內之款項，有多次以不正方法自
    動付款設備提領之行為，係基於單一之犯意，在密切接近之
    時間、地點實施，侵害同一法益，各行為之獨立性極為薄弱
    ，依一般社會健全概念，在時間差距上，難以強行分開，在
    刑法評價上，以視為數個舉動之接續施行，合為包括之一行
    為予以評價，較為合理，應僅論以接續犯之一罪。
 2、按刑法上一行為而觸犯數罪名之想像競合犯，其存在之目的
    ，在於避免對於同一不法要素過度評價，則自然意義之數行
    為，得否評價為法律概念之一行為，應就客觀構成要件行為
    之重合情形、主觀意思活動之內容、所侵害之法益與行為間
    之關聯性等要素，視個案情節依社會通念加以判斷。如具有
    行為局部之同一性，或其行為著手實行階段無從區隔者，得
    認與一行為觸犯數罪名之要件相侔，而依想像競合犯論擬（
    最高法院107年度台上字第1066號判決意旨參照）。查被告
    參與犯罪組織而為詐欺集團成員，復為上述所示詐欺犯行，
    旨在詐得告訴人之金錢，顯係在同一犯罪決意及預定計畫下
    所為階段行為，因果歷程並未中斷，具有行為局部之同一性
    ，應僅認係一個犯罪行為。是被告係以一行為觸犯組織犯罪
    防制條例第3條第1項後段之參與犯罪組織罪、刑法第339條
    之4第1項第1款、第2款之三人以上共同冒用公務員名義詐欺
    取財罪及同法第339條之2第1項之非法由自動付款設備取財
    罪，係一行為觸犯數罪名之想像競合犯，應從一重以刑法第
    339條之4第1項第1款、第2款之三人以上共同冒用公務員名
    義詐欺取財罪處斷。
(五)量刑：爰以行為人之責任為基礎，審酌現今社會詐欺事件層
    出不窮、手法日益翻新，政府及相關單位無不窮盡心力追查
    、防堵，大眾傳播媒體更屢屢報導民眾被詐欺，甚至畢生積
    蓄因此化為烏有之相關新聞，而被告年輕力壯，卻不思依循
    正途獲取穩定經濟收入，竟貪圖不法錢財，仍加入詐欺集團
    ，先向告訴人詐得存摺、提款卡及密碼後，復持以領取款項
    ，所為嚴重損害財產之交易安全及社會經濟秩序，危害社會
    非淺；又被告雖非直接聯繫詐騙告訴人之人，然其擔任「取
    簿手」及「車手」之工作，仍屬於詐欺集團不可或缺之角色
    ，並使其他不法份子得以隱匿真實身分，減少遭查獲之風險
    ，助長詐欺犯罪，殊值非難；復考量被告犯後始終坦承犯行
    ，然未與被害人達成和解賠償損失之態度，暨其自述之教育
    程度、工作經歷、家庭生活及經濟狀況（見本院簡式審判筆
    錄第5頁）等一切情狀，量處如主文所示之刑。
(六)本案不宣告強制工作之理由:按行為人以一行為觸犯組織犯
    罪防制條例第3條第1項後段之參與犯罪組織罪，及刑法第33
    9條之4第1項第2款之加重詐欺取財罪，於從一重之加重詐欺
    取財罪處斷而為科刑時，因所犯輕罪（參與犯罪組織罪）之
    刑罰以外之法律效果，即組織犯罪防制條例第3條第3項強制
    工作之規定，並未被重罪所吸收，仍應一併適用。惟該條項
    規定「應於刑之執行前，令入勞動場所，強制工作，其期間
    為3 年」，而未依個案情節，區分行為人是否具有反社會的
    危險性及受教化矯治的必要性，一律宣付刑前強制工作3 年
    。衡諸該條例所規定之強制工作，性質上原係對於有犯罪習
    慣，或因遊蕩、懶惰成習而犯罪者，所為之處置，本於法律
    合憲性解釋原則，依司法院釋字第471號關於行為人有無預
    防矯治其社會危險性之必要，及比例原則等與解釋意旨不相
    衝突之解釋方法，為目的性限縮，對犯該條例第3條第1項之
    參與犯罪組織罪者，視其行為之嚴重性、表現之危險性、對
    於未來行為之期待性，以及所採措施與預防矯治目的所需程
    度，於有預防矯治其社會危險性之必要，且符合比例原則之
    範圍內，由法院依該條例第3條第3項規定，一併宣告刑前強
    制工作（最高法院108年度台上大字第2306號裁定參照）。
    本院審酌被告參與詐欺集團而共同為本案詐欺犯行，固有不
    該，惟被告於本案詐欺集團之角色僅為聽命之取簿手及取款
    車手，涉案非深，雖仍屬該集團內不可或缺之一環，但其主
    、客觀惡性較諸該集團主要成員，並非至惡不赦。又被告為
    本案犯行並未獲利，本院認其將來經執行本案所處之相當刑
    罰後，應足以達成預防矯治之目的，尚不至對社會造成危害
    ，故依其行為之嚴重性、表現之危險性、對於未來行為之期
    待性，經斟酌比例原則後，本院認為尚無對被告施以刑前強
    制工作之必要，爰不依組織犯罪防制條例第3條第3項規定對
    其宣付強制工作，附此敘明。
四、沒收部分：按犯罪所得，屬於犯罪行為人者，沒收之；前2
    項之沒收，於全部或一部不能沒收或不宜執行沒收時，追徵
    其價額，刑法第38條之1第1項前段、第3項定有明文。又按
    犯罪所得之沒收、追徵，在於剝奪犯罪行為人之實際犯罪所
    得（原物或其替代價值利益），使其不能坐享犯罪之成果，
    重在犯罪者所受利得之剝奪，兼具刑罰與保安處分之性質。
    有關共同正犯犯罪所得之沒收、追繳或追徵，最高法院已改
    採應就共犯各人實際分受所得之財物為沒收，追徵亦以其所
    費失者為限之見解（最高法院108年度台上字第3746號判決
    意旨參照）。而所謂各人「所分得」，係指各人「對犯罪所
    得有事實上之處分權限」，法院應視具體個案之實際情形而
    為認定（最高法院104年度台上字第3937號判決意旨參照）
    。查：本案被告所提領告訴人合庫銀行、郵局帳戶之詐欺贓
    款，固屬告訴人所受財產上之損失，而為被告犯罪所得，惟
    被告係擔任取款車手身分，負責收取贓款，並依指示轉交詐
    騙集團上游成員，是被告對於所提領之贓款已無事實上處分
    權限，且被告尚未從中獲得報酬等情，業據被告於本院準備
    程序自陳在卷，綜觀全卷資料，亦查無積極證據證明被告自
    本案詐欺正犯處朋分任何財物或獲取報酬，揆諸上開說明，
    自無從宣告沒收或追徵犯罪所得。
據上論斷，應依刑事訴訟法第273條之1第1項、第299條第1項前
段，組織犯罪防制條例第3條第1項後段，刑法第11條前段、第28
條、第339條之2第1項、第339條之4第1項第1款、第2款，刑法施
行法第1條之1第1項，判決如主文。
本案經檢察官黃冠傑提起公訴，檢察官高智美到庭執行職務。
中    華    民    國   110    年    12    月    8     日
                  刑事第二十五庭  法  官  白光華
以上正本證明與原本無異
如不服本判決，應於判決送達後20日內敘明上訴理由，向本院提
出上訴狀 (應附繕本) ，上訴於臺灣高等法院。其未敘述上訴理
由者，應於上訴期間屆滿後20日內向本院補提理由書「切勿逕送
上級法院」。
                                  書記官　楊貽婷
中　　華　　民　　國　 110　　年　　12　　月　　8 　　日
附錄本案論罪科刑法條全文：
組織犯罪防制條例第3 條
發起、主持、操縱或指揮犯罪組織者，處3 年以上10年以下有期
徒刑，得併科新臺幣1 億元以下罰金；參與者，處6 月以上5 年
以下有期徒刑，得併科新臺幣1 千萬元以下罰金。但參與情節輕
微者，得減輕或免除其刑。
具公務員或經選舉產生之公職人員之身分，犯前項之罪者，加重
其刑至二分之一。
犯第1 項之罪者，應於刑之執行前，令入勞動場所，強制工作，
其期間為3 年。
前項之強制工作，準用刑法第90條第2 項但書、第3 項及第98條
第2 項、第3 項規定。
以言語、舉動、文字或其他方法，明示或暗示其為犯罪組織之成
員，或與犯罪組織或其成員有關聯，而要求他人為下列行為之一
者，處 3 年以下有期徒刑，得併科新臺幣3 百萬元以下罰金：
一、出售財產、商業組織之出資或股份或放棄經營權。
二、配合辦理都市更新重建之處理程序。
三、購買商品或支付勞務報酬。
四、履行債務或接受債務協商之內容。
前項犯罪組織，不以現存者為必要。
以第5 項之行為，使人行無義務之事或妨害其行使權利者，亦同
。
第5 項、第7 項之未遂犯罰之。

中華民國刑法第339條之2
（違法由自動付款設備取得他人之物之處罰）
意圖為自己或第三人不法之所有，以不正方法由自動付款設備取
得他人之物者，處 3 年以下有期徒刑、拘役或 30 萬元以下罰
金。
以前項方法得財產上不法之利益或使第三人得之者，亦同。
前二項之未遂犯罰之。

中華民國刑法第339條之4
犯第339 條詐欺罪而有下列情形之一者，處1 年以上7 年以下有
期徒刑，得併科1 百萬元以下罰金：
一、冒用政府機關或公務員名義犯之。
二、三人以上共同犯之。
三、以廣播電視、電子通訊、網際網路或其他媒體等傳播工具，
    對公眾散布而犯之。
前項之未遂犯罰之。